ACORDAO-COMPLETO-2499978

ACÓRDÃO 12387/2021 ATA 32/2021 - SEGUNDA CÂMARA

VISTOS, relatados e discutidos estes autos de concessão de pensão civil em favor de Ana Luiza Silva dos Santos, Elzita Maria da Silva e Izaura Mathias de Oliveira Santos, vinculadas à Superintendência Regional de Administração do Ministério da Economia em Pernambuco, submetido, para fins de registro, à apreciação do Tribunal de Contas da União;
ACORDAM os Ministros do Tribunal de Contas da União, reunidos em Sessão da Segunda Câmara, diante das razões expostas pelo Relator, nos termos do art. 71, inciso III, da Constituição Federal; do art. 1º, inciso V, e do art. 39, inciso II, da Lei 8.443, de 16 de julho de 1992; do art. 1º, inciso VIII, do art. 259, inciso II, do art. 260, § 1º, do Regimento Interno, em:
9.1. reconhecer o registro tácito do ato de concessão pensão civil em favor de Ana Luiza Silva dos Santos, Elzita Maria da Silva e Izaura Mathias de Oliveira Santos;
9.2. dar ciência deste acórdão à Superintendência Regional de Administração do Ministério da Economia em Pernambuco e às interessadas, informando-as de que o teor integral da deliberação poderá ser obtido no endereço eletrônico .

PENSÃO CIVIL. PROCESSO GERADO AUTOMATICAMENTE COM ATOS PRIORIZADOS/SELECIONADOS PELA SEFIP

Segunda Câmara

Superintendência Regional de Administração do Ministério da Economia em Pernambuco.

3. Interessados/Responsáveis:
3.1. Interessadas: Ana Luiza Silva dos Santos (XXX.089.724-XX); Elzita Maria da Silva (XXX.007.056-XX); Izaura Mathias de Oliveira Santos (XXX.889.341-XX).

13.1. Ministros presentes: Bruno Dantas (Presidente), Augusto Nardes, Aroldo Cedraz (Relator) e Raimundo Carreiro.
13.2. Ministros-Substitutos presentes: Marcos Bemquerer Costa e André Luís de Carvalho.

AROLDO CEDRAZ

Transcrevo, a seguir, a instrução da Secretaria de Fiscalização de Integridade de Atos e Pagamentos de Pessoal e de Benefícios Sociais (peça 7) , com pareceres convergentes dos dirigentes daquela unidade (peça 8) .
"INTRODUÇÃO
1.	Trata-se de ato de alteração de concessão de pensão civil de JOSÉ RODRIGUES DOS SANTOS, ex-servidor do Superintendência de Administração do Ministério da Fazenda no Estado de Pernambuco.
2.	O ato foi submetido, para fim de registro, à apreciação do Tribunal de Contas da União (TCU) , de acordo com o art. 71, inciso III, da Constituição Federal. O cadastramento e a disponibilização ao TCU ocorreram por intermédio do Sistema de Apreciação e Registro de Atos de Admissão e Concessões, na forma dos arts. 2º, caput e incisos I a VI, e 4º, caput, da Instrução Normativa - TCU 78/2018.
3.	Ao benefício pensional instituído pelo Sr. José Rodrigues dos Santos habilitaram-se Ana Luiza Silva dos Santos (na condição de filha) , Elzita Maria da Silva (na condição de companheira) e Izaura Mathias de Oliveira Santos (na condição de viúva) .
EXAME TÉCNICO
4.	O instituidor da pensão faleceu na ativa em 01/07/2007, deixando pensão inicial para Ana Luiza Silva dos Santos, habilitada na condição de filha e Izaura Mathias de Oliveira Santos, habilitada na condição de viúva, cujo ato inicial foi julgado legal no TC Processo 017.968/2009-5. Examina-se agora ato de alteração com a habilitação tardia da beneficiária Elzita Maria da Silva, na condição de companheira do instituidor.
5. 	Sobre a concessão de pensão civil à companheira, o entendimento desta Corte, consolidado no Acórdão 1348/2010-TCU-Plenário, de relatoria do Ministro Benjamin Zymler, tem caminhado no sentido de que, ao apreciar a habilitação concomitante de viúva e companheira, deve-se considerar as especificidades de cada caso em concreto, tendo em conta o princípio da verdade material e considerando o conjunto probatório da existência de vida em comum. 
6. 	No caso em exame, não há decisão judicial reconhecendo a existência de união estável entre o ex-servidor e a beneficiária habilitada na condição de companheira, nem registro de que houve separação de fato do instituidor e a viúva. Assim, diante desta falta de comprovação, a situação a ser acatada é a que o ex-servidor José Rodrigues dos Santos, na data do seu óbito, continuava casado com a beneficiária Izaura Mathias de Oliveira Santos.
7. 	Deste modo, propõe-se considerar ilegal o ato de concessão em exame, devendo ser revertida em favor da viúva do ex-servidor, Izaura Mathias de Oliveira Santos (CPF: XXX.889.341-XX) , a cota-parte atualmente destinada à beneficiária habilitada na condição de companheira, Elzita Maria da Silva (CPF: XXX.007.056-XX) . 
CONCLUSÃO
8.	Em razão do exposto e tendo em vista as análises realizadas no ato de concessão de pensão civil de Ana Luiza Silva dos Santos, Elzita Maria da Silva e Izaura Mathias de Oliveira Santos, esta Unidade Técnica considera que o ato em tela deve receber a chancela de ilegalidade e ter negado o registro por esta Egrégia Corte.
9.	Destaque-se que a análise deste processo levou em conta os dispositivos da Resolução TCU 315/2020 e que o ato sob apreciação completará 5 (cinco) anos no TCU em 02/03/2021. 
PROPOSTA DE ENCAMINHAMENTO
10.	Ante o exposto, conforme o preceituado no artigo 71, inciso III, da Constituição Federal de 1.988; c/c os artigos. 1º, inciso V, e 39, inciso II, da Lei 8.443/1992, c/c os artigos 1º, inciso VIII, 260, §§ 1º e 2º, do Regimento Interno/TCU, propõe-se:
a) considerar ILEGAL e recusar o registro do ato de alteração de pensão em favor de Ana Luiza Silva dos Santos (CPF: XXX.089.724-XX) , Elzita Maria da Silva (CPF: XXX.007.056-XX) e Izaura Mathias de Oliveira Santos (CPF: XXX.889.341-XX) ;
b) dispensar o ressarcimento das quantias indevidamente recebidas de boa-fé, nos termos da Súmula TCU n. 106;
c) determinar à Superintendência de Administração do Ministério da Fazenda em Pernambuco, com fundamento no art. 45 da Lei 8.443/1992 e no art. 4º, inciso I, da Resolução TCU 315/2020, que:
	c.1) faça cessar todo e qualquer pagamento relativo ao ato impugnado do instituidor José Rodrigues dos Santos, no prazo máximo de quinze dias, contados da ciência da decisão deste Tribunal, sob pena de ressarcimento das quantias pagas após essa data pelo responsável;
	c.2) promover a reversão em favor da viúva do ex-servidor, Izaura Mathias de Oliveira Santos (CPF: XXX.889.341-XX) , a cota-parte atualmente destinada à beneficiária habilitada na condição de companheira, Elzita Maria da Silva (CPF: XXX.007.056-XX) ; 
	c.3) dê ciência, no prazo de quinze dias, contados da notificação, do inteiro teor desta deliberação à pensionista Elzita Maria da Silva, alertando-a de que o efeito suspensivo proveniente da interposição de eventuais recursos junto ao TCU não a exime da devolução dos valores percebidos indevidamente, caso o recurso não seja provido; 
	c.4) informe o teor do acórdão que vier a ser prolatado, encaminhando ao TCU, no prazo de trinta dias, comprovante da data de ciência pela interessada, nos termos do art. 4º, § 3º, da Resolução TCU 170/2004.	"
2. 	O representante do Ministério Público junto ao TCU, por sua vez, aduziu o que segue (peça 9) .
	"Trata-se da análise de ato de pensão civil emitido pela Superintendência de Administração do Ministério da Fazenda no Estado de Pernambuco. A Unidade Técnica propõe a ilegalidade do ato.
	Cabe ressaltar, entretanto que o ato deu entrada no TCU há mais de cinco anos. Sobre a questão, cabe mencionar o recente posicionamento do Supremo Tribunal Federal nos autos do Recurso Extraordinário 636.553/RS, em sede de repercussão geral, bem como a recente decisão proferida nos autos do TC Processo 013.339/2020-6, por intermédio do Acórdão 122/2021-TCU-Plenário, cujo sumário transcrevemos abaixo:
SUMÁRIO: ATOS DE PENSÃO MILITAR. LEGALIDADE DE UM ATO. ILEGALIDADE DOS DEMAIS ATOS. TRANSCURSO DO PRAZO DE 5 ANOS DESDE A ENTRADA DOS ATOS ILEGAIS NO TCU. ATOS TACITAMENTE REGISTRADOS, CONSOANTE ENTENDIMENTO DO STF NOS EMBARGOS DE DECLARAÇÃO NO RECURSO EXTRAORDINÁRIO 636.553/RS, EM 4/12/2020. POSSIBILIDADE DE REVISÃO DE OFÍCIO, COM FULCRO NO ART. 54 DA LEI 9.874/1999, C/C O ART. 260, § 2º, DO RI/TCU. DETERMINAÇÃO INSTAURAÇÃO DE PROCEDIMENTO DE REVISÃO DE OFÍCIO. OUTRAS DETERMINÇÔES À SEFIP. 1. Passados cinco anos, contados de forma ininterrupta, a partir da entrada do ato de admissão e de concessão de aposentadoria, reforma e pensão (CF, 71, III) no TCU, o ato restará automaticamente estabilizado e considerado registrado tacitamente (RE 636.553/RS, Pleno, rel. E. Ministro Gilmar Mendes) . 2. Estabilizado o ato, abre-se, a partir daí, a possibilidade de sua revisão, nos termos do art. 54 da Lei 9.874/1999 (ED no RE 636.553/RS, Pleno, rel. E. Ministro Gilmar Mendes) .
	Desse modo, pedimos vênias à Unidade Técnica por divergir do encaminhamento proposto, e opinamos para que o ato em epígrafe seja considerado tacitamente registrado por essa Corte."
	É o Relatório.

não há.

Procurador Marinus Eduardo De Vries Marsico.

PESSOAL. PENSÃO CIVIL. REGISTRO TÁCITO. CIÊNCIA.

PENSÃO CIVIL (PCIV)

Secretaria de Fiscalização de Integridade de Atos e Pagamentos de Pessoal e de Benefícios Sociais (Sefip).

Trata-se de ato de concessão de pensões civis em favor de Ana Luiza Silva dos Santos, Elzita Maria da Silva e Izaura Mathias de Oliveira Santos, vinculadas à Superintendência Regional de Administração do Ministério da Economia em Pernambuco, submetido eletronicamente, para fim de registro, à apreciação do Tribunal de Contas da União, de acordo com o art. 71, inciso III, da Constituição Federal. Examina-se agora ato de alteração com a habilitação tardia da beneficiária Elzita Maria da Silva, na condição de companheira do instituidor.
Consigno, inicialmente, que os atos ingressaram neste Tribunal há mais do que os cinco anos estabelecidos pelo Supremo Tribunal Federal (RE 636.553/RS - Tema 445 de repercussão geral) , e referendados por esta Corte (Acórdão 122/2021-TCU-Plenário, rel. Min. Walton Alencar Rodrigues) , para a concessão de registro tácito.
Em resumo, a Secretaria de Fiscalização de Pessoal - Sefip concluiu, em tom uníssono, pela ilegalidade do ato, pelas seguintes razões:
"6. No caso em exame, não há decisão judicial reconhecendo a existência de união estável entre o ex-servidor e a beneficiária habilitada na condição de companheira, nem registro de que houve separação de fato do instituidor e a viúva. Assim, diante desta falta de comprovação, a situação a ser acatada é a que o ex-servidor José Rodrigues dos Santos, na data do seu óbito, continuava casado com a beneficiária Izaura Mathias de Oliveira Santos.
7. 	Deste modo, propõe-se considerar ilegal o ato de concessão em exame, devendo ser revertida em favor da viúva do ex-servidor, Izaura Mathias de Oliveira Santos (CPF: 098.889.341-04) , a cota-parte atualmente destinada à beneficiária habilitada na condição de companheira, Elzita Maria da Silva (CPF: 959.007.056-68) ."
O Ministério Público junto ao TCU, por sua vez, entende que o ato em epígrafe deve ser considerado tacitamente registrado por esta Corte, uma vez que deu entrada no TCU há mais de cinco anos.
Registro, inicialmente, que a Sefip concluiu a análise que lhe cabe antes de vencidos os cinco anos a partir da entrada do presente ato no TCU, ainda que por poucas semanas. No entanto, os devidos trâmites internos combinados com o grande número de processos de pessoal que têm caminhado pelas instâncias regimentais não permitiram a apreciação do ato no pouco tempo que havia entre a elaboração do parecer da unidade técnica e o seu registro tácito, conforme decidido pelo Supremo Tribunal Federal (RE 363.553/RS) .
Sendo assim, sigo a posição exposta pelo Parquet, com o reconhecimento do registro tácito do ato em tela e VOTO para que o Tribunal adote a minuta de Acórdão que submeto à apreciação deste Colegiado.
TCU, Sala das Sessões, em 14 de setembro de 2021.
AROLDO CEDRAZ 
Relator